【裁判字號】    92,上訴,109
【裁判日期】    920416
【裁判案由】    侵占
【裁判全文】
臺灣高等法院刑事判決                            九十二年度上訴字第一０九號
    上  訴  人  臺灣臺北地方法院檢察署檢察官
    被      告  壬○○
    選任辯護人  趙國生律師
右上訴人，因被告侵占案件，不服臺灣臺北地方法院，九十年度訴字第一一六七號，
中華民國九十一年十一月二十日第一審判決（起訴案號：臺灣臺北地方法院檢察署八
十九年度偵字第二０四三五號），提起上訴，本院判決如左：
    主  文
上訴駁回。
    理  由
一、公訴意旨略以：被告壬○○明知坐落台北縣新店市○○段九五八號地號之土地係
    王文康所有，王文康雖曾委託其代為處理上述土地與他人簽立合建契約，及領取
    各項補貼款等相關事宜，但王文康業於民國七十四年間已死亡，竟意圖為自己不
    法之所有，未徵詢王文康之法定繼承人庚○○之意見，即擅自代理王文康於八十
    三年八月十六日在台北市○○區○○街五八三巷一一七弄七號住處，就上開土地
    與再宏建設股份有限公司（下簡稱再宏公司，負責人己○○，另案不起訴處分確
    定），簽立合建契約併同相關「代刻印章授權書」、「土地使用同意書」等文件
    （簽約部分不構成偽造文書，已經檢察官明），被告於領取新台幣（下同）二
    十九萬五千元之合建履約保證金後，即將之據為己有，未交付予庚○○。因認被
    告涉犯刑法第三百三十六條（按似為「第三百三十五條」之誤繕）第一項之侵占
    罪嫌云云。
二、公訴人認被告涉嫌侵占罪行，無非以被告自白其明知地主王文康已經死亡，卻未
    將合建領得之保證金交予王文康之法定繼承人，而證人甲○○亦證稱被告於簽立
    合建契約時，僅稱王文康在大陸，未明告以人已死亡，另證人庚○○則證稱被告
    未將合建之事告與伊知，亦未將合建保證金交伊等語，此外，並有王文康簽立之
    授權書、相關之合建契約書、代刻印章授權書、土地使用同意書、保證金收據、
    土地仍登記為王文康名下之登記簿謄本、王文康已死亡之戶政事務所函可資佐證
    ，至於王文康將地上房屋移轉予案外人嚴雙成及嚴雙成移轉部分房屋予被告之同
    族祖輩劉亭俊所憑之房屋契約書二紙，僅足證明房屋部分之移轉情形，並不及於
    土地，可見被告不將土地合建保證金交付王文康之法定繼承人庚○○，即有侵占
    之不法意圖，資為其論據。
三、訊據被告則堅決否認犯罪，辯稱本件土地雖登記為王文康所有，但實際上，王文
    康已於六十年一月十四日出售予案外人嚴雙成，嗣嚴雙成復於七十九年十二月一
    日將其中二分之一出售予劉亭俊，其間各買賣情形，原有連屋帶地一併移轉之合
    意，卻因均不諳法律且識字不多，而未申辦所有權移轉登記，縱然該土地與人合
    建，王文康之法定繼承人亦無權領受合建保證金。伊雖因該土地與再宏公司合建
    而領得二十九萬五千元，但非一次全額領取，且該款內容除為建商履約保證金外
    ，亦含房屋津貼及搬遷費，其中，十二萬一千六百二十五元即係建商履約保證金
    ，伊已將之交予劉亭俊之妻游秀玉，有游秀玉之簽收收據可證，另十七萬三千三
    百七十五元，則屬搬遷費及房屋津貼，其中，十四萬三千一百四十元係伊會同嚴
    雙成，還有劉亭俊與游秀玉唯一之法定繼承人辛○○（偕同夫乙○○，當時係男
    友身分）至再宏公司領取，每四個月一次，陸續共二年，均於領取後，隨即轉交
    辛○○，其餘之三萬零二百三十五元則由辛○○親自向再宏公司領取，伊未經手
    ，就整個事件而言，伊主觀上相信王文康、嚴雙成、劉亭俊間之買賣契約約定，
    善盡職責完成王文康所託事務，將款轉交權利人後手，伊本人未得任何好處，既
    無侵占犯行，亦無不法存心等語。
四、按犯罪實事應依證據認定之，無證據不得推定其犯罪事實；又被告犯罪不能證明
    者，應諭知無罪之判決，刑事訴訟法第一百五十四條、第三百零一條第一項定有
    明文。而刑法所定侵占罪之構成要件，須行為人具有主觀上不法所有之意圖，始
    克成立，如果行為人主觀上不具有該意圖，縱然他人對於行為人得否保有或處置
    持有之物有所爭議，應循民事途徑以作解決，尚無逕以該罪責相繩之餘地，合先
    明。
五、經查：
  (一)本件係由與上開合建保證金毫無利害關係之丁○○提出告發，有該訴狀在偵查卷
    （一至三頁）可稽，迄至現在，該告發人與被告仍為交情不錯之好友，已經該二
    人一致供陳在卷（本院卷七八頁），告發人且直承：「我不清楚壬○○有無侵占
    。」（本院卷七二頁），迨檢察官提起公訴之後，竟由王文康之妻庚○○以被害
    人之身分提出刑事附帶民事訴訟事件，有原審九十一年重附民第二二號、本院九
    十二年度重附民上字第二號、九十二年重附民字第二四號，然而庚○○已經年老
    ，又中風，言語難懂，業據其女丙○○（按稱呼王文康為繼父）供述在案（原審
    卷五八頁），庚○○本人且到庭證稱伊不知其夫王文康有本件土地，亦不知賣屋
    之事，與嚴雙成、劉亭俊均不認識等語（原審卷八五至八七頁），可見被告指稱
    本件內情隱有他謀，尚非不可信，自應細察其曲直。
  (二)本件相關之土地即台北縣新店市○○段九五八地號（重測前為大坪林段十四張小
    段一九四｜一八地號）土地係屬王文康名義所有，固有土地登記簿謄本一份在案
    （偵卷四頁）可徵，其上蓋有違章建築，已於六十年一月十四日，由王文康與案
    外人嚴雙成（按已回大陸，久未返台）訂立一房屋契約書，約定：「茲有嚴雙成
    君自願向王文康購買坐落新店鎮○○路八十號左邊磚房參間，另有廚房壹間，其
    房屋面積佔地六坪五，．．．」，又於七十九年十二月一日，復由案外人嚴雙成
    與劉亭俊（按已死亡）簽立房屋讓渡契約書，約定：「茲有劉亭俊先生自願向嚴
    雙成購買坐落新店鎮○○路佰零壹號磚房二房，另附設廚房廁所各壹間，其房
    屋面積佔地參坪貳，．．．」，有房屋契約書、房屋讓渡契約書影本各一份附卷
    （偵卷八０、八三頁）可憑，核與上開告發人所供：「上面的房子原來是王文康
    所有，王文康生前賣給嚴雙成，嚴雙成在民國七十九年的時候將三○一的一部份
    賣給劉亭俊，劉亭俊過逝之後，劉亭俊太太叫游秀玉（按已死亡）又將房子一部
    份賣給我，．．．」等語（原審卷一００頁）相符，衡以上開二紙契約書原本以
    肉眼辨識顯然紙質不同，所用之筆亦不同，其上劉亭俊、嚴雙成所用之印文亦不
    同，二契紙質均甚陳舊，其中房屋讓渡契約書已有蟲咬泛黃，房屋契約書則整張
    均泛黃，已經證人乙○○攜帶到庭，並經本院勘明記錄在卷（本院卷一五五頁）
    ，足見絕非臨訟杜撰，從而可見上開土地雖仍登記為王文康所有，惟該土地上興
    建之違章建築，另有案外人嚴雙成、劉亭俊等人居住。
  (三)王文康係於六十九年一月十日在嚴雙成之要求下，立具授權書，授權被告代為簽
    立合建契約及領取補助款等事宜，而其所以如此，係因王文康當時病得很重，嚴
    雙成見被告會寫字，乃要被告書寫，已經被告供述在案（原審卷二二０頁、本院
    卷三七頁），核與證人戊○○供證：「（我與壬○○是）軍中同事。」、「（我
    ）透過壬○○認識（劉亭俊及嚴雙成），因為壬○○叫劉亭俊爺爺，嚴雙成與劉
    亭俊是住一起的。」（原審卷三六、三七頁）「授權書上（王文康姓名）是李書
    德所寫的，因為王文康賣房子給嚴雙成：：：」、「（問：有見到王文康同意那
    樣做？）我有在場，王文康的確有授權，嚴雙成也有在場。」、「（問：為何授
    權給壬○○，不是給嚴雙成？）當時那些軍人都不識字，我也不識字，為何會授
    權給壬○○，可能因為劉是軍官認識字吧！」（本院卷七五、七六頁）相符，並
    有該授權書影本一份在案（偵卷二六頁）可考，參以王文康、嚴雙成、劉亭俊均
    屬大陸人氏在台退伍之老士官兵，有王文康之
    ，並經證人即劉亭俊之女兒辛○○供明（原審卷一七八頁），而被告雖稱呼劉亭
    俊為爺爺，實際上二人只差十幾歲，係因大陸同鄉輩份關係，亦為被告及證人戊
    ○○所供明（本院卷九十二年四月二日筆錄、原審卷三六頁），足見上開授權並
    未逸於常情之外，該以被害人身分自居之庚○○聲請將上開授權書鑑定是否真正
    一節，因內容係由被告書寫，王文康署押則由李書德所代簽，王文康僅用印而已
    ，有如前述，爰認無必要，附此說明。
  (四)自另方面言，本件土地係於八十一年十二月二十一日連同附近之土地共二十九筆
    先與宏巨建設股份有限公司（下簡稱宏巨公司）合建新廈，有該合建契約書影本
    一份在卷（偵卷四七至五五頁）可按，該宏巨公司原名為世賓國際觀光大酒店股
    份有限公司，早於六十九年一月間成立，有經濟部九十二年二月二十六日經商字
    第０九二０二０四０四三０號函附該公司之登記資料等在案（本院卷一一五至一
    二九頁）可憑，益見上開授權書內容所載有關合建之事，確屬真實，而因有眾多
    地主，致經多年協商始全數簽妥合建契約（參見偵卷九、五六至五九頁合建案立
    契約書人名冊），亦屬常情，該庚○○代理人質疑是否確有宏巨公司籌劃合建之
    事，尚乏依據。
  (五)本件土地最後係由被告以王文康代理人之身分，於八十三年八月十六日與再宏公
    司簽約合建，為被告、再宏公司負責人己○○（偵卷二四頁反面、原審卷二七、
    三０頁、本院卷一三九頁）、副理甲○○（偵卷八八頁反面、原審卷六一、六
    二、六七頁）一致供明，且有合建契約書一份存卷（偵卷二七至三九頁）可查，
    該證人己○○、甲○○復一致證稱再宏公司係承接宏巨公司之企劃案等語（偵卷
    二四頁反面、八八頁反面、原審卷二九、三０、六一、六二、六七頁、本院卷一
    三九頁），依該合建契約書內容以觀，其中第六條約定保證金支付及退還方式「
    ：（一）保證金支付：乙方（即再宏公司）給付甲方新台幣五十九萬元整，支付
    方式：１本契約簽約日，乙方給付甲方保證金新台幣壹拾肆萬柒仟伍佰元。２全
    部地主簽約完成後三日內給付保證金新台幣壹拾肆萬柒仟伍佰元整。３建照核准
    搬遷時，乙方給付甲方保證金新台幣貳拾玖萬伍仟元正。（二）保證金退還：１
    結構體四樓底板完成時，甲方應退還乙方保證金新台幣壹拾肆萬柒仟伍佰元整。
    ２結構體九樓底板完成時，甲方應退還乙方保證金新台幣壹拾肆萬柒仟伍佰元整
    。３全部結構體完成時，甲方應退還乙方保證金新台幣壹拾肆萬柒仟伍佰元整。
    ４使用執照領到並可進行交屋時，甲方應退還乙方保證金新台幣壹拾肆萬柒仟伍
    佰元整。」依據前開合建契約書，簽約時再宏公司應給付十四萬七千五百元，惟
    於合建契約書後所附附表保證金之收受及返還第一期收受保證金之金額則填載為
    「貳拾玖萬伍仟元」，有該附表收據在卷（偵卷三八頁）可稽，足見顯與契約內
    文之約定不符；雖該附表收款人簽章欄有被告之印文蓋於其上，且證人己○○、
    甲○○雖證稱再宏公司確有支付該筆保證金等語（原審卷二九、三０、三二、六
    二、六三、一七九頁、本院卷一三九頁），惟均稱收據原在公司，而公司現已找
    不到資料，無法提出相關帳證、收據以供查證等語（原審卷八一、八二頁、本院
    卷一四０、一五三頁），另依卷存之合建契約書影本，就第二期及第三期保證金
    支付竟無所記載，則被告究如何收受上開二十九萬五千元之保證金，允宜細察。
  (六)證人甲○○在原審已供證：「我把錢交給壬○○時，嚴雙成與一個女生都有在場
    。」  、「（問：交付金錢給壬○○時，有無開立收據？）有簽收。」、「（問
    ：壬○○領錢之後做何處理？）他好像有給嚴雙成及辛○○，如果不給他們，為
    何要帶他們來。」、「我是將錢交給壬○○，劉先生有說錢是要給嚴雙成及辛○
    ○，所以嚴雙成及辛○○才一起來，壬○○只是代替他們寫字而已。」（原審卷
    六三、六四、六六、六八頁），在本院仍證稱：「嚴雙成、辛○○有拿保證金，
    我知道。」、「我的印象是三、四個月開一張支票，一張支票大概幾萬而已，（
    詳細）數字忘記了，沒有多少錢。」、「領錢有很多次，印象中我都有親眼看到
    嚴雙成、辛○○、壬○○三人一起到公司。嚴雙成是位八、九十歲的老先生，我
    有印象。」（本院卷一五二、一五三頁），另證人辛○○亦供稱：「那時我帶我
    的男朋友乙○○及壬○○一起至建設公司拿每個月之租屋費及搬遷費。」、「（
    問：：領了幾次：：）很多次。」、「我們與嚴雙成一人一半：：：因為父親有
    講過房子是與嚴雙成一人一半的。」、「壬○○去領，他把錢領出來之後再交給
    我們。」（原審卷一五四、一五五、一七一頁），並提出再宏公司付款之支票面
    額各四萬三千元計三張及辛○○自行記帳之單據一紙等各影本（本院卷四二、四
    三頁）為憑，另外，並有劉辛○○之母親游秀玉向被告收得合建履約保證金計十
    二萬一千六百二十五元之收據一紙存卷（原審卷二０一頁）可參，足見被告辯稱
    伊早將所領自建商之履約保證金轉交嚴雙成及游秀玉、辛○○母女一節，尚屬可
    信。
  (七)縱然證人辛○○就其所收之款項指稱係搬遷費或房屋津貼（原審卷一五五、一五
    七、一七０、一七六、一七九頁），與證人甲○○所供不盡相符，而另證人己○
    ○則指稱合建履約保證金與房租補助之搬遷費有別等語（原審卷三０頁），但衡
    以辛○○之母游秀玉確有為收得被告轉交之合建履約保證金，而立收據為憑，已
    見如前所述，又辛○○之父劉亭俊因曾向被告借款回大陸，故被告曾持該借款扣
    除後，始將餘款轉交辛○○，亦經辛○○供明在卷（原審卷一七０至一七二頁）
    ，復參以上開與再宏公司簽訂之合建契約書中無任何有關領取房租補助之搬遷費
    記錄情形，被告卻尚立具三紙收據，分別載為其收到辛○○六萬二千元、二萬元
    （歸還舊帳）、二萬一千元（歸還父親借款），有該收據影本三紙存卷（原審卷
    一八七至一八九頁）可查，益見辛○○所稱：伊當時年僅十七歲，母親是山地人
    ，常與男友在一起，不在家中，合建之事乃同意由被告處理，伊不知伊父欠被告
    多少錢，亦不清楚有無拿到搬遷費，且不知於簽約時有無拿到保證金等語（原審
    卷一七二、一七三、一七五、一七六、一七九頁），堪予採信，亦可見其先前所
    述與證人甲○○證言不符部分，應以證人甲○○具體肯定之供述為可採，併此指
    明。
  (八)其實，本件王文康名義所有之土地雖與再宏公司簽訂合建契約，但再宏公司並未
    將該土地作為合建新廈房屋坐落之基地，而係予以閒置作為在花園空地使用，已
    經證人即再宏公司負責人己○○供述綦詳（原審卷八三、八四頁、本院卷一三九
    頁），且土地權利全部及面積均無任何異動，僅只所有權人由王文康變為其妻庚
    ○○名義，有該二份土地登記簿謄本存卷（偵卷四頁、本院卷一０三頁）可資勾
    稽，可見庚○○得否以其夫之唯一法定繼承人身分主張對於再宏公司之合建履約
    保證金有受領權？即有疑義。易言之，如果庚○○不能以土地合建為由，主張履
    約保證金之受領，則被告以地上物拆遷合建為由，向再宏公司領取合建履約保證
    金，縱有不當，亦屬再宏公司有無受詐欺之事而已，要與庚○○無關。更何況庚
    ○○自陳：「（問：你是否知道王文康在新店有一塊土地？）不知道。」、「（
    問：你待過的溪園路三０一號的房屋後來有無賣給別人？）我不知道。」、「（
    問：你是否知道房子有賣給別人？）不知道。」（以上見原審卷八五至八七頁）
    ，其女丙○○亦坦稱：伊小學三、四年級時因該溪園路家鬧鬼而搬離，搬走後，
    舊家有無人使用或居住，伊均不清楚等語（原審卷五九頁、本院卷七三頁），可
    見其等搬走後與原地早已毫不相干，否則何以不聞不問，一概不知？衡以該地原
    屬河畔地，為告發人（本院卷七二頁）、證人丙○○（原審卷五六頁）及被告一
    致供明，在當年堤防未建之前，根本毫不值錢，為眾所週知之事，再參以民間習
    慣上通稱買屋，而實際上係指房、地而言，為吾人日常生活經驗所悉之情，可見
    被告及證人甲○○指稱上開嚴雙成與王文康間之房屋契約書及嚴雙成與劉亭俊間
    之房屋讓渡契約書所稱之房屋買賣，實際上應係房、地買賣，僅因不知依法辦理
    過戶而產權不清等語，核屬可信。從而，被告代理辛○○、嚴雙成向再宏公司領
    取合建履約保證金，即無不合。
  (九)被告就本件合建之事，並未分得任何房屋，已經證人己○○供述在案（原審卷一
    八一頁），且有台北縣新店地政事務所九十二年二月十八日北縣店地登字第０九
    二０００二０四０號函附土地登記資料等在案（本院卷九三至一０四頁）可徵，
    雖證人乙○○曾書立一紙保證書，內容略謂因處理本件合建之事，保證將以所得
    產權之百分之十五歸被告等語，有該保證書影本一份在案（本院卷八五頁）可考
    ，但因嗣後乙○○、辛○○夫妻並無分得合建之不動產產權，業據辛○○供明在
    卷（原審卷一五八頁），亦有上開地政機關函覆資料可稽，足見被告辯稱伊未得
    到好處等語，尚屬可採。
  (十)至於庚○○具狀聲請向農民銀行新店分行調取再宏公司於八十三年八月至十六日
    至同年底止，所有二十九萬五千元支票流向一節，因被告並未否認收到該款，且
    縱能證明係被告所提兌，亦不能遽認被告無該權源，且不能即認該款係屬庚○○
    應得，爰不予准許；又聲請向台北縣政府建設局調取本件各土地合建資料一節，
    因與被告主觀上是否具有侵占上開合建履約保證金之不法意圖不具直接關連，亦
    不影響於本院就本案所為之分析判斷，爰認無必要，均附此說明。
  (十一)又公訴人所提被告名義出具之代刻印章授權書、土地使用同意書等，均僅足證明
    本件土地確有訂約合建而提供地主應備文件之情，尚不足以證明被告有侵占合建
    履約保證金之不法存心或犯行，允宜指明。
  (十二)綜合上述，被告既主觀上認獲得名義地主之授權，處理簽訂合建契約及領取各項
    補貼款等事宜，則其在受領建商交付之合建履約保證金後，轉手交予拆遷房屋之
    犯罪，核屬可信。此外，別查無其他積極事證可證被告有犯侵占罪情事，依照上
    開說明，本件核屬不能證明被告犯罪。至於庚○○縱認本件保證金之權利歸屬為
    何，仍有爭議，應循民事途徑以作解決。
六、原審諭知被告無罪之判決，經核於法並無不合，應予維持。檢察官徒憑庚○○所
    請，提起上訴，不能認為有理由，應予駁回。
據上論斷，應依刑事訴訟法第三百六十八條，判決如主文。
本案經檢察官沈明彥到庭執行職務。
中    華    民    國    九十二    年       四       月       十六       日
                          臺灣高等法院刑事第十四庭
                              審判長法  官  陳  祐  輔
                                    法  官  陳  國  文
                                    法  官  洪  昌  宏
右正本證明與原本無異。
檢察官如不服本判決應於收受送達後十日內向本院提出上訴書狀，其未敘述上訴之理
由者並得於提起上訴後十日內向本院補提理由書（均須按他造當事人之人數附繕本）
。
被告不得上訴。
                                    書記官  廖  月  女
中    華    民    國    九十二    年       四       月        十八      日


司法院資訊處製作；財團法人民間司法改革基金會備份。
